【裁判字號】    99,家救,25
【裁判日期】    990608
【裁判案由】    訴訟救助
【裁判全文】
臺灣基隆地方法院民事裁定              99年度家救字第25號
聲  請  人  乙○○
相  對  人  甲  ○
上列聲請人因與相對人甲○間請求離婚事件，聲請訴訟救助，本
院裁定如下：
    主  文
聲請駁回。
聲請程序費用由聲請人負擔。
    理  由
一、按當事人無資力支出訴訟費用者，法院應依聲請，以裁定准
    予訴訟救助。但顯無勝訴之望者，不在此限。民事訴訟法第
    107條第1項定有明文，而所謂顯無勝訴之望者，係指聲請訴
    訟救助之當事人所提起之訴或上訴依其主張之事實於法律上
    本無獲得勝訴之望；或其起訴或上訴為不合法之情形而言，
    最高法院87年台抗字第660 號裁定意旨參照。且所謂顯無勝
    訴之望，係指其伸張或防衛權利之不能維持，現已灼然甚明
    者而言，此項法定要件旨在防救助辦法之濫用，如聲請訴訟
    救助之當事人顯無勝訴之望，則雖經釋明其無支出訴訟費用
    之資力，或經有資力之人出具保證書代之，亦應駁回其聲請
    。又所謂無資力係指窘於生活，且缺乏經濟信用者而言（最
    高法院43年度台抗字第152 號著有判例意旨參照），次按聲
    請訴訟救助，依民事訴訟法第109條第2 項、第284條之規定
    ，應提出能即時調查之證據，以釋明請求救助之事由，是法
    院調查聲請人是否無資力支出訴訟費用，專就聲請人提出之
    證據為之，如聲請人並未提出證據，或依其提出之證據，未
    能信其無資力支出訴訟費用之主張為真實，即應將其聲請駁
    回，並無派員調查之必要（最高法院26年度滬抗字第34號判
    例意旨參照）。
二、本件聲請意旨略以：聲請人有重大難治之精神疾病，無工作
    能力，且因被判處有期徒刑7 年，自民國96年10月25日起即
    遭羈押至今，在外亦為低收入戶，名下房地已設定抵押權予
    他人，無法自由處分，名下自小客車亦已無殘值，實無資力
    支出訴訟費用，請求准予訴訟救助云云。
三、查聲請人主張其無資力支出訴訟費用，固據提出臺灣臺北監
    獄受刑人在監執行證明書、財政部臺灣省北區國稅局95年度
    綜合所得稅各類所得資料清單、臺灣高等法院97年度抗字第
    1341號民事裁定、全民健康保險證明卡影本、身心障礙手冊
    影本等件為證，惟檢視聲請人所提之身心障礙手冊，其有效
    期限至97年8月底止，在聲請人99年5月31日聲請訴訟救助時
    ，上開手冊已失效，並無法釋明抗告人因身心障礙而無工作
    能力。又聲請人所提本件離婚訴訟，因屬非財產訴訟，依民
    事訴訟法第77條之14第1 項規定，裁判費為新臺幣（下同）
    3,000 元，數額非鉅，觀諸本院依職權調閱聲請人之稅務電
    子閘門財產所得調件明細表，聲請人名下尚有門牌號碼基隆
    市信義區○○○路168巷52弄33號4樓房屋、坐落基隆市○○
    區○○段764 地號土地及1997年份國瑞汽車各一，上開房地
    現值總價為265,268 元，此有稅務電子閘門財產所得調件明
    細表在卷可參，聲請人雖陳稱上開房地因設有抵押權而變現
    不易等語，然此未據聲請人提出事證以釋明前開房地價值低
    於抵押權所擔保之債權，則聲請人是否無從藉由該等房地融
    資借款或處分以變現，實無從認定；又聲請人尚有自小客車
    一輛，雖車齡非短，但在中古汽車市場上是否確實已無價值
    ，亦未見聲請人舉證以資釋明。至聲請人所提之臺灣高等法
    院97年度抗字第1341號民事裁定，雖於他案獲准訴訟救助，
    然個別案件之情形不同，是否准許訴訟救助，自應依個案之
    證據資料而為判斷，是上開裁定並無拘束本院之效力。次查
    ，本件聲請人所提請求離婚之訴，聲請人固主張伊罹患重大
    不治之精神疾病，且遭判處有期徒刑7 年，爰依民法第1052
    條第1項第7款、第10款規定訴請離婚云云，惟按「夫妻之一
    方，有下列情形之一者，他方得向法院請求離婚」，民法第
    1052條第1 項定有明文，是夫妻之一方有符合民法第1052條
    第1 項所定情形者，其本人尚不得依該條項訴請離婚，僅他
    方得據此請求離婚，是以聲請人本件請求離婚之訴，顯無勝
    訴之望。從而，聲請人聲請訴訟救助顯與法定要件不合，聲
    請即屬無從准許，應予駁回。
四、依民事訴訟法第95條、第78條，裁定如主文。
中    華    民    國    99    年    6     月    8     日
                  家事庭法  官  徐世禎
以上正本係照原本作成。
如對本裁定抗告，應於本裁定送達後10日內，向本院提出抗告狀
，並繳納抗告費新臺幣1000元。
中    華    民    國    99    年    6     月    8     日
                        書記官  周素秋

司法院資訊處製作；財團法人民間司法改革基金會備份。
